臺灣高等法院臺南分院刑事判決
110年度上更一字第38號
上  訴  人  
即  被  告  王國憲


上列上訴人因毒品危害防制條例案件，不服臺灣臺南地方法院10
7年度訴字第1218號中華民國108年2月19日第一審判決（起訴案
號：臺灣臺南地方檢察署107年度營毒偵字第363號），提起上訴
，本院判決後，經最高法院發回更審，本院判決如下：
    主  文
原判決關於施用第一級毒品罪刑部分撤銷。
王國憲被訴施用第一級毒品部分公訴不受理。
    理  由
一、公訴意旨略以：被告王國憲於民國107年8月13日上午9時許
    ，在臺南市○○區○○里附近小廟，基於施用第一級毒品之犯意
    ，以針筒注射方式施用海洛因，嗣於107年8月14日上午6時1
    0分許，經警持搜索票至王國憲臺南市○○區○○里○○00號之0住
    所執行搜索，並扣得行動電話1支(含門號0000000000號SIM
    卡1張)，及海洛因1包(毛重0.25公克)始循線查獲上情。因
    認被告所為，涉犯毒品危害防制條例第10條第1項施用第一
    級毒品罪嫌。
二、按起訴之程序違背規定者，應諭知不受理之判決，並得不經
    言詞辯論為之，刑事訴訟法第303條第1款、第307條分別定
    有明文，且依同法第364條規定，於第二審之審判準用之。
    又此所稱之起訴程序違背規定，係指檢察官提起公訴之訴訟
    行為於程序上有違法律之規定而言。而提起公訴之訴訟行為
    是否於程序上有違法律規定，原則上固以起訴時所存在之事
    項及法律規定為判斷，惟檢察官起訴後始發生之情事變更事
    由，致法院不能為實體審理者，亦屬「起訴之程序違背規定
    」（最高法院109年度台上字第3826號判決意旨參照)。
三、又87年5月20日毒品條例公布施行後之刑事政策，對於施用
    毒品者，已揚棄純粹的犯罪觀，雖強調「除刑不除罪」之理
    念，認為施用毒品者具有「病患性犯人」之特質，惟囿於當
    時戒治及醫療體系均不完整、專業人員欠缺且戒毒知識尚有
    不足，社會大眾仍視施用毒品者為「犯人」而非「病患」，
    暨相關戒毒及事後之追蹤、輔導配套措施亦不完備，其刑事
    政策明顯將施用毒品者偏向「犯人」身分處理，導致監獄人
    滿為患，且施用毒品人口不減反增。為此，戒毒政策不得不
    改弦易轍，開始正視施用毒品者實屬「病患」之特質。先於
    97年新增毒品條例第24條附命完成戒癮治療緩起訴制度，確
    立「附命完成戒癮治療緩起訴處分」及「觀察、勒戒或強制
    戒治」雙軌治療模式。本次109年1月15日修正公布、同年7 
    月15日施行之毒品條例第20條第3項及第23條第2項，雖僅將
    原條文之再犯期間由「5年」改為「3年」，惟鑑於將施用毒
    品者監禁於監獄內，僅能短期間防止其接觸毒品，因慣用毒
    品產生之「心癮」根本無法根除，並慮及毒品條例施行多年
    累積之戒毒經驗及實效，暨逐步擴充之醫療、戒癮機構、專
    業人力、社區支援系統等資源，尤以本次毒品條例第24條修
    正，擴大檢察官對施用毒品者附條件緩起訴處分之範圍，使
    其能視個案具體情形給予適當多元社區處遇。本次修正後對
    於施用毒品者之思維，自應與時俱進，擺脫以往側重於「犯
    人」身分之處罰，著重其為「病患」之特質，並以「治療」
    疾病為出發點，重新評價前揭所謂「3年後再犯」之意義。
    因毒品戒除不易，須經長期且持續之治療，施用毒品者既被
    視為「病患性犯人」，最佳處遇方式即為治療。對於施用毒
    品者之治療方式，有機構外之處遇（如自行赴醫院戒癮、附
    命完成戒癮治療緩起訴處分等），或機構內之觀察、勒戒或
    強制戒治；至對施用毒品者科以刑罰，無非在運用刑罰之一
    般預防功能以嚇阻毒品之施用。監獄為執行場所而非戒癮專
    責機構，針對施用毒品者及其再犯之特性，法務部於106年1
    2月5日頒訂之「科學實證之毒品犯處遇模式計畫」，目的即
    是積極引進地區醫療體系之協助，提供毒癮戒治，落實社區
    追蹤輔導及治療之銜接，俾修復創傷、預防再犯。惟刑罰因
    涉及人身自由之基本權，故於施用毒品初犯時皆以傳統之機
    構外或機構內處遇方式治療，如再施用毒品時，始科以刑事
    責任。而當刑罰處遇仍不能有效幫助施用毒品者改善惡習時
    ，即表示無法以此方式發揮治療效果，若繼續施以刑罰只具
    懲罰功能，不僅無法戒除毒癮，更漸趨與社區隔離，有礙其
    復歸社會。基於憲法應保障人民之生存權，及根據每個國民
    生存照顧需要提供基本給付之理念，為協助施用毒品者戒除
    毒癮復歸社會，對於經監獄監禁處遇後仍再犯之施用毒品者
    ，更應恢復以機構內、外之治療協助其戒除毒癮。此即本次
    修正毒品條例第20條第3項關於施用毒品者所謂「3年後再犯
    」係何所指之立法真諦。除檢察官優先適用第24條命附條件
    緩起訴處分處遇（不論幾犯，亦無年限）外，對於施用毒品
    初犯者，應適用第20條第1項、第2項為機構內之觀察、勒戒
    或強制戒治；若於上開機構內處遇執行完畢釋放後，於「3
    年內再犯」者，依第23條第2項規定，應依法追訴；倘於「3
    年後再犯」自應再回歸到傳統醫療體系機構內重為觀察、勒
    戒或強制戒治之治療。則對於毒品條例第20條第3項及第23
    條第2項所謂「3年後（內）再犯」，自應跳脫以往窠臼，以
    「3年」為期，建立「定期治療」之模式。其規定中所謂「3
    年後再犯」，只要本次再犯（不論修正施行前、後）距最近
    一次觀察、勒戒或強制戒治執行完畢釋放已逾3年者，即該
    當之，不因其間有無犯施用毒品之罪經起訴、判刑或執行而
    受影響。此項結論，亦經最高法院大法庭著有109年度台上
    大字第3826號裁定可資參照，業已改變最高法院95年度第7
    次及97年度第5次刑事庭會議為統一法律見解所採之決議意
    旨。
四、另本次毒品條例修正，對於施用毒品者強調「治療勝於處罰
    」、「醫療先於司法」之刑事政策，強化觀察、勒戒或強制
    戒治處分、命附條件緩起訴處遇措施與監禁刑罰間之交替運
    用，使之相互輔助補充，剛柔並濟，力助施用毒品者重生。
    又衡酌機構外之命附條件緩起訴處遇相較於機構內之觀察、
    勒戒及強制戒治而言，前者乃結合醫師、觀護人、社工心理
    諮商等不同領域之專業人員參與之治療措施，目的除在戒除
    施用毒品者身癮、心癮外，並使其能經由於機構外之社會參
    與及接觸，重新塑造生活紀律，改變病態行為，以達治療「
    病患性犯人」之效果；相較於後者於勒戒處所、戒治處所內
    之觀察、勒戒或強制戒治而言，仍不失為監禁治療，且其管
    理人員均為監所矯正人員，各處所之資源多寡、專業人才比
    例又不盡相同，未能跳脫「收容」功能大於「戒治」之刑罰
    樣貌。縱為屢犯施用毒品罪之成癮慣犯，倘其本次再犯後已
    自行赴醫療機構為戒癮或替代治療，並顯具成效，無論此次
    距最近一次觀察、勒戒或強制戒治執行完畢釋放是否已逾3
    年，於新修正毒品條例第24條尚未施行前，檢察官仍非不得
    視其個案情形為「附命完成戒癮治療緩起訴處分」，毋庸逕
    向法院聲請觀察、勒戒甚而追訴處罰之必要，俾節省有用資
    源。因此法院於解釋、適用本次毒品條例上開修正條文時，
    允宜遵循醫療專業及刑事政策，保障施用毒品者為病患性犯
    人之健康權，兼顧保護社會安全及恪遵正當法律程序，確保
    法治國公平法院之具體實現。另本於權力分立原則，法院對
    檢察官職權行使，應予以尊重，雖非謂不得為適度之司法審
    查，惟對於施用毒品者本次所犯如距最近一次觀察、勒戒或
    強制戒治執行完畢釋放後，已逾3年者，檢察官既得本於立
    法者所賦與之職權裁量是否聲請法院裁定觀察、勒戒或為命
    附條件（現行法僅能附命完成戒癮治療）緩起訴處分之多元
    化處遇，即聲請法院裁定機構內之觀察、勒戒並非檢察官所
    得採取之唯一途徑，法院自不能僭越檢察官之職權，逕對施
    用毒品者裁定應予觀察、勒戒或強制戒治。
五、經查，被告有起訴意旨所指之施用第一級毒品犯行，業據被
    告於原審、本院前審審理時坦承不諱（見原審卷第310頁；
    本院505號卷一第188頁），並有原審法院107年度聲搜字第7
    85號搜索票、臺南市政府警察局白河分局搜索扣押筆錄、扣
    押物品目錄表、採集尿液姓名對照表、台灣檢驗科技股份有
    限公司濫用藥物實驗室－高雄107年8月30日編號KH/2018/000
    00000號濫用藥物檢驗報告在卷可參（見偵卷二第43至51頁
    、第53頁、第71頁、第235頁），復有扣案被告施用賸餘之
    海洛因1包可資佐證，被告前開施用毒品犯行，堪以認定。
    被告雖有本件施用第一級毒品犯行，然其前於89年間，因施
    用毒品案件，經法院裁定送觀察、勒戒，認無繼續施用毒品
    之傾向，於89年3月22日執行完畢釋放出所，又於90年間因
    施用毒品案件，經法院裁定送觀察、勒戒，因有繼續施用毒
    品傾向，經法院裁定施以強制戒治，而於91年2月26日停止
    處分出監，此後雖曾因施用毒品案件經法院判刑確定並執行
    完畢，但未曾再受觀察、勒戒之處遇，有臺灣高等法院被告
    前案紀錄表在卷可憑，是其距今最近1次因施用毒品案件，
    經觀察勒戒、強制戒治，係前揭於91年2月26日強制戒治執
    行完畢該次。則被告雖有本件施用第一級毒品犯行，但距其
    最近1次之91年2月26日強制戒治執行完畢釋放已逾3年，核
    屬毒品條例第20條第3項所規定之「3年後再犯」，不因被告
    於其間曾先後多次因犯施用毒品罪，經起訴、判刑、執行而
    受影響。本件經檢察官起訴並於107年10月9日繫屬於原審法
    院，此有蓋用原審法院收狀章之臺灣臺南地方檢察署107年1
    0月9日南檢銘儉107營偵1421、107營毒偵363字第107904617
    3號函附卷可稽（見原審卷第7頁），雖係於109年7月15日毒
    品條例修正施行前即繫屬於原審法院，惟如前所述，本件既
    符合上揭「3年後再犯」之情形，仍應依本次修正後之毒品
    條例第20條第3項、現行第24條等規定，由檢察官基於一次
    性之整體規劃而重啟治療處遇程序，視個案情形，是否適合
    「觀察、勒戒或強制戒治」或給予「附命完成戒癮治療緩起
    訴處分」之機會，自不得追訴處罰，故有上開法律規定與實
    務見解改變之情事變更事由，檢察官前所為之起訴程序即屬
    違背規定，法院自應諭知不受理之判決。
六、原審未及適用新法，而為被告有罪之實體判決，自有未合。
    被告提起上訴，主張原審量刑過重，指摘原審判決不當，請
    求撤銷原判決，另為適法判決等語，雖無理由，然原審判決
    既有前述可議之處，即屬無可維持，自應由本院將原判決撤
    銷，並不經言詞辯論，諭知本件公訴不受理之判決。
七、查獲之第一、二級毒品，不問屬於犯罪行為人與否，均沒收
    銷燬之，毒品危害防制條例第18條第1項前段定有明文。又
    沒收，除有特別規定者外，於裁判時並宣告之；違禁物或專
    科沒收之物得單獨宣告沒收，刑法第40條亦有明文。故依現
    行刑法關於沒收之規定，已具有獨立法律效果，而非僅屬從
    刑之性質。查被告為警查獲時所扣得之第一級毒品海洛因1
    包，已經本院前審(108年度上訴字第505號)判決予以宣告沒
    收銷燬之，此部分未經檢察官或被告表明提起上訴，亦未經
    最高法院於判決內說明撤銷發回更審，故本院108年度上訴
    字第505號前審判決就此包海洛因諭知沒收銷燬部分之裁判
    顯已確定，檢察官就扣案海洛因可依本院108年度上訴字第5
    05號判決執行沒收銷燬程序，併此敘明。
八、依刑事訴訟法第369條第1項前段、第364條、第303條第1款
    、第307條，判決如主文。
本案經檢察官許華偉提起公訴。
中　　華　　民　　國　　110 　年　　7 　　月　　7 　　日
                  刑事第六庭    審判長法　官  張瑛宗
                                      法　官  林逸梅
                                      法　官  李秋瑩
以上正本證明與原本無異。
如不服本判決應於收受送達後20日內向本院提出上訴書狀，其未
敘述上訴理由者，並得於提起上訴後20日內向本院補提理由書（
均須按他造當事人之人數附繕本）「切勿逕送上級法院」。
　　　　　　　　　　　　　　　　　　　書記官  劉紀君
中　　華　　民　　國　　110 　年　　7 　　月　　7 　　日